臺灣高等法院刑事判決
111年度侵上訴字第41號
上  訴  人  
即  被  告  簡添財



指定辯護人  本院公設辯護人郭書益  
上列上訴人即被告因妨害性自主案件，不服臺灣新北地方法院11
0年度侵訴字第27號，中華民國110年12月15日第一審判決（起訴
案號：臺灣新北地方檢察署109年度偵續字第535號），提起上訴
，本院判決如下：
    主  文
上訴駁回。
    理  由
一、本案經本院審理結果，認原審以上訴人即被告甲○○犯刑法第
    225條第1項乘機性交罪，判處有期徒刑4年6月。經核原判決
    認事用法、量刑均無不當，應予維持，除證據部分補充被告
    於本院中自白外（本院卷第76頁），其餘均引用第一審判決
    書記載之事實、證據及理由（如附件）。
二、被告上訴意旨略以：被告坦承犯行，而原審量刑過重，請考
    量被告有嚴重慢性病、心臟、腎臟衰竭而常就醫等身體不佳
    之狀態、被告有正常職業等情，請求從輕量刑，並給予緩刑
    之改過機會云云。
三、按量刑輕重，屬法院得依職權自由裁量之事項，苟其量刑已
    以行為人之責任為基礎，並斟酌刑法第57條各款所列情狀，
    在法定刑度內，酌量科刑，無偏執一端，致明顯失出失入情
    形，自不得指為不當或違法（最高法院103年度台上字第291
    號、第331號判決意旨參照）；且在同一犯罪事實與情節，
    如別無其他加重或減輕之原因，下級審量定之刑，亦無過重
    或失輕之不當情形，則上級審法院對下級審法院之職權行使
    ，原則上應予尊重（最高法院85年度台上字第2446號判決意
    旨參照）。經查，原審已審酌被告原與甲 互不認識，竟為
    滿足一己性慾，利用甲 因精神障礙而不知抗拒之狀態，對
    甲 為猥褻行為，並性交得逞，對甲女之身心造成莫大傷害
    ，也讓會同警方尋獲甲女，親眼目睹甲 赤裸遭侵害之A母一
    生難以抹滅的愧疚與傷痛，被告惡性實屬重大，復斟酌被告
    於審理中自知事證明確終能坦承犯行，惟迄今未與甲 達成
    和解，賠償損害之犯後態度，暨被告自述大學畢業之教育程
    度，目前擔任保全，月收入約新臺幣（下同）25,000元，租
    屋每月需負擔8,500元租金，不需扶養任何人等刑法第57條
    各款所列情狀，為被告量刑之基礎而為量刑。故被告上訴意
    旨所述情狀原審均已審酌，並無濫用量刑權限，亦無判決理
    由不備，或其他輕重相差懸殊等量刑有所失出或失入之違法
    或失當之處。至被告稱希望與告訴人及其家屬和解，希望請
    求原諒云云。惟被告係利用甲女發病時，乘機對甲女性交，
    造成甲女身心傷害甚深、病況惡化，出門均需家人陪同，故
    不願與被告和解，業據告訴代理人於本院審理中陳明（本院
    卷第84頁）。且被告具狀稱於案發後約半年之109年11月17
    日下午5時，有在板橋轉運站遇到甲，甲仍認識伊，並主動
    與伊握手打招呼；並於本院審理中依舊表示：是甲 一直跟
    著伊回家，並自己把衣服、褲子脫下來，伊就跟她性交等語
    （本院卷第28、82～83頁），以表示甲女係自願跟隨被告，
    並於案發後約半年仍會主動與被告打招呼。然由告訴代理人
    所提出甲女所使用之手機Google Maps Timeline紀錄顯示，
    甲女於109年11月17日根本未到板橋，故被告所述與事實不
    符，其上訴請求減輕其刑，並無理由。至於被告所舉其健康
    情形、有正常工作等節，則與本案罪責程度欠缺重要關連性
    ，均不足以撼動原判決量刑之適法妥當性。是被告上訴意旨
    認原審量刑過重，指摘原判決不當，係對原判決就刑之量定
    已詳予說明審酌之事項，再為爭執，自無理由。
四、另被告上訴請求給予緩刑之宣告乙節。惟緩刑宣告之前提，
    須「受2年以下有期徒刑、拘役或罰金之宣告」，刑法第74
    條第1項定有明文。本案經本院維持原審宣告之刑度即有期
    徒刑4年6月，核與刑法第74條第1項所定緩刑之要件未合，
    即無從為緩刑之宣告，附此敘明。
五、綜上，被告提起上訴為無理由，應予駁回。　　
據上論斷，應依刑事訴訟法第368條、第373條，判決如主文。
本案經檢察官洪湘媄提起公訴，檢察官吳慧蘭到庭執行職務。
中　　華　　民　　國　　111 　年　　3 　　月　　30　　日
                  刑事第七庭    審判長法　官  孫惠琳
                                      法　官  連雅婷
                                      法　官  張育彰
以上正本證明與原本無異。
如不服本判決，應於收受送達後20日內向本院提出上訴書狀，其
未敘述上訴之理由者並得於提起上訴後20日內向本院補提理由書
（均須按他造當事人之人數附繕本）「切勿逕送上級法院」。
                                      書記官  蔡麗春
中　　華　　民　　國　　111 　年　　3 　　月　　30　　日
附件：
臺灣新北地方法院刑事判決
                                     110年度侵訴字第27號
公　訴　人　臺灣新北地方檢察署檢察官
被　　　告　甲○○　男　民國00年0月00日生
                    身分證統一編號：Z000000000號
                    籍設新北市○○區○○路0段0號2樓（新
                    北○○○○○○○○）
                    現居新北市○○區○○街00巷00號4樓之E
                    室
指定辯護人　本院公設辯護人彭宏東
上列被告因妨害性自主案件，經檢察官提起公訴（109 年度偵續
字第535 號），本院判決如下：
    主  文
甲○○犯乘機性交罪，處有期徒刑肆年陸月。
    事  實
一、甲○○於民國109 年5 月30日13時10分許，臺北市萬華區捷運
    龍山寺站附近之公車站初次看到甲○ （代號AD000-A000000 
    號，真實姓名年籍詳卷），因甲○ 患有妄想型思覺失調症，
    為有精神障礙之人。甲○○於與甲○ 攀談之過程，由甲○ 精神
    恍惚、表情僵硬、茫然、傻笑、無法切題對話等情，可知悉
    甲○ 為精神障礙之人，而不具正常成年人社交及判斷事理之
    能力，竟基於乘機性交之犯意，利用甲 不知抗拒之狀態，
    於同日13時18分許至17時48分許間某時，將甲 帶往甲○○位
    於新北市○○區○○街00巷00號4 樓之E 室居處，以手撫摸甲○ 
    之胸部、下體，再以陰莖插入甲○ 陰道，而與甲○ 為性交行
    為1 次。嗣因甲○ 之母（代號AD000-A000000-0 號，真實姓
    名年籍詳卷，下稱A 母）無法聯繫甲○ 而報警處理，經警調
    閱監視器影像循線追查，於109 年5 月31日5 時30分許，會
    同警方在甲○○前揭居處尋獲下半身赤裸之甲○ ，因而查悉上
    情。
二、案經甲○ 訴由新北市政府警察局海山分局報告臺灣新北地方
    檢察署檢察官偵查起訴。
    理  由
壹、證據能力本判決以下所援引被告甲○○以外之人之供述證據，
    被告及辯護人於本院準備程序時同意有證據能力（見本院卷
    第176頁），復於本院審理時逐項提示、調查後，均未於言
    詞辯論終結前聲明異議，本院審酌該等供述證據作成時外在
    情況及條件，核無違法取證或其他瑕疵，亦無證據力明顯過
    低之情形，均有證據能力。又本判決以下所援引之非供述證
    據，均與本案犯罪事實具有關聯性，且無證據證明係公務員
    違背法定程序或經偽造、變造而取得，檢察官、被告及辯護
    人復均未爭執其證據能力，再經本院於審理期日依法提示調
    查、辯論，本院審酌各該證據取得或作成時之一切情況及條
    件，並無違法、不當或不宜作為證據之情事，是該等非供述
    證據，依刑事訴訟法第158 條之4 規定反面解釋意旨，亦均
    具有證據能力。
貳、實體部分
一、上揭犯罪事實，業據被告於本院準備程序及審理中坦承不諱
    （見本院卷第173 、213 頁），就被告於前揭時、地，以手
    撫摸甲○ 之胸部、下體，再以陰莖插入甲○ 陰道，而與甲 
    為性交行為1 次部分，有下列補強證據可以佐證：
（一）證人甲○ 於偵查中證稱：109 年5 月30日我在等公車時，
      被告搭訕我，問我要不要回他家吹冷氣，我就答應，並與
      被告一起去搭公車，下公車後就和被告一起走到他的家，
      回到被告的家後，被告對我摸來摸去，有摸我的手、肩膀
      、肚子、胸部，被告有把陰莖插入我的陰道，當天17、18
      時許，我和被告有去吃晚餐，吃完晚餐又回到被告的家睡
      覺，後來警察就來敲門等語（見偵卷第91-95頁）。
（二）員警進入被告居處之密錄器影像擷圖、公車站牌、公車上
      、被告居處附近監視器畫面擷圖（見偵卷第35-58 頁、聲
      搜卷第97-98頁）。
（三）甲○ 外陰部棉棒體染色體DNA-STR 型別檢測結果為混合型
      ，研判混有甲○ 與被告DNA ，該混合型別排除甲○ 本身DN
      A-STR 型別後之其餘外來型別與被告型別相符，研判該外
      來型別來自被告之機率較隨機人之機率高，高約3.45×101
      4倍；另上述跡證檢出之男性Y 染色體DNA-STR 型別，亦
      與被告型別相符，有新北市政府警察局海山分局109 年7
      月30 日函附內政部警政署刑事警察局109 年7 月14日刑
      生字第1090071145號鑑定書、內政部警政署刑事警察局10
      9 年7 月1 日刑生字第0000000000000 號鑑定書附卷可憑
      （見偵卷第113-122頁）。
（四）甲○ 前往驗傷，其精神狀態有些遲滯，雙側大陰唇與小陰
      唇交界處有泛紅，會陰也有泛紅，有疼痛感，處女膜一點
      鐘方向有裂痕，但無出血狀況，有亞東紀念醫院受理疑似
      性侵害事件驗傷診斷書可佐（不公開他卷第7-11頁）。
二、被告行為時知悉甲○ 係精神障礙之人：
（一）按刑法第225 條第1 項之乘機性交罪，除以行為人之性交
      行為係利用被害人精神障礙、身體障礙、心智缺陷或其他
      相類似之情形外，尚須被害人「不能或不知抗拒」始足當
      之。所謂「不能或不知抗拒」，係指被害人因上開精神障
      礙等情形，達於無法或難以表達其意願之程度，而處於無
      可抗拒之狀態而言。又依前開法條之立法理由，有關被害
      人狀態之認定，並不以被害人是否領有身心障礙手冊為判
      斷之依據，而係以被害人身心之客觀狀態作為認定之標準
      ，以與保護被害人之意旨相呼應。
（二）經查，甲○ 因精神病症狀及患有妄想型思覺失調症，自10
      3 年9 月17日起迄今持續至心禾診所精神科、臺北市立聯
      合醫院松德院區兒童及少年精神科、國防醫學院三軍總醫
      院看診等情，有上開醫療院所病歷資料及就診紀錄、診斷
      證明書、藥品明細收據附卷可稽（見限閱卷第49-87 頁、
      偵續不公開卷第7-22頁），又鑑定證人林亮吟於偵查中證
      稱：我是甲○ 的精神科醫師，從104 、105 年開始為甲○ 
      看診，甲○ 罹患思覺失調症，甲 第一次來給我看診時就
      已經確診，第一次發病時，甲○ 的思考會變得很混亂，會
      有幻聽，社會情境的判斷力下降退化，這是急性期的症狀
      ，於109 年農曆年之後因為甲○ 幾乎沒有服藥，大約109 
      年3 、4 月間第二次發病，這次發病比第一次嚴重，持續
      到110 年1 月間都還沒有完全康復，甲○ 整個人恍惚，受
      幻聽控制嚴重，思考混亂更嚴重，無法切題回答，例如我
      問甲○ 問題，她會卡在那邊沒有辦法回答，有回答也都是
      簡單幾個字，這反應出她的思考混亂是嚴重的，處理我問
      題的訊息是有困難的，因為她的腦部生病了，又甲○ 與外
      界無法有接觸，生活、社會功能退化，在本案之前有走丟
      過，甲○ 的生活秩序需要家人提醒，例如吃飯時間要家人
      說，要做的事情到現場後也不知道自己要做什麼，僅個人
      清潔衛生尚可，其他都不太好，讀書功能無法做，無法專
      心上課、作筆記；於109 年5 月30日前後，一般人只要跟
      甲 交談約10分鐘，很快就可以感覺到她生病，精神狀況
      有問題，因為她恍神，無法切題回答，會覺得她傻傻的，
      覺得她沒有表情，一般人與甲○ 接觸就會知道她的心智狀
      態有問題，不需要精神科專業醫師看診就可以知道，若甲
      ○ 有自言自語或傻笑情形，正常人會覺得她怪怪的，那段
      期間據A 母陳述，甲○ 很常自言自語，而且同學都有注意
      到等語明確（見偵續卷第71-72 頁）。
（三）又經本院當庭播放警方進入被告居處之密錄器影像，勘驗
      結果為：警方會同A 母進入被告居處，被告於畫面中解釋
      甲○ 肚子不舒服，甲○ 則坐在被告的床上裹著棉被，於A
      母及警方進入時，甲○ 的表情非常茫然，跟正常人顯然不
      一樣，甲○ 起身的時候下半身沒有穿褲子，甲○ 也不懂得
      遮掩，直到A 母拿棉被給甲○ 披上，甲○ 才遮掩她的下半
      身，顯然與一般女性在赤裸下半身會主動遮住自己的隱私
      部位顯然不同，可見當時甲○ 的身心狀態顯然跟一般人不
      一樣，畫面時間凌晨5 時35分27秒，甲○ 赤裸下半身起床
      的時候，於A 母不斷斥責被告的當下，甲○ 的臉部還呈現
      微笑並且茫然的狀態，很明顯與正常人反應不一樣等情，
      有本院勘驗筆錄附卷可稽（見本院卷第212-213 頁）。鑑
      定證人林亮吟於偵查中觀覽上開影像後證稱：甲○ 本案當
      時為典型發病狀態，面無表情，事不關己，表情僵硬，還
      有點傻笑，這就是我們病人發病的臉，這個病影響甲○ 的
      判斷力，這個經歷讓她跟一般人的感受不一致，例如一般
      人經歷這樣的事情會不安、焦慮等，但甲○ 顯現出來是疏
      離，我認為當時甲○ 的人情世故、社會判斷這種能力已經
      不見，該有的界線、距離、防護能力都因疾病退化，且甲
      ○ 的順從性比較高，而且溫和，所以她生病時反抗力會更
      不好等語明確（見偵續卷第71-72 頁），顯見甲 當時因
      精神疾病而已欠缺正常事理之判斷能力。
（四）證人A 母則於偵查中證稱：甲○ 自103 年間迄今都患有思
      覺失調症，第一次發病是在國中三年級時，當時有幻聽的
      情形，發病的時候會持續一段時間，這一次在109 年4 月
      20日時，我發現甲○ 有發病的情形，甲○ 變得很安靜，不
      太說話，而且跳脫現實，也有可能聽到幻聽，會自己在一
      邊笑，甲○ 說話會語無倫次，例如突然跟我說她是男生，
      我認為甲○ 可能有半年的時間都是病程，她這次發病又發
      生本件事情，我馬上為她辦休學，因為她已經神智不清，
      無法分辨人事物，我和員警一同進入被告居處時，甲○ 像
      個小女孩一樣，好像不知道發生何事，沒有太多情緒反應
      ，就坐在那邊，一般人如果被性侵害，應該會感到難過、
      哭泣，若是自己跟著別人走被發現了，應該也會很緊張，
      但是甲○ 都沒有反應，因此我認為她當時處於發病的狀態
      ，因為她發病的症狀就是安靜不說話，一直傻笑，甲○ 沒
      有發病時，是一個很小心的人，陌生人靠近她，她都會閃
      ，本件居然跟著陌生人走，我認為這就是發病的狀態等語
      （見偵續卷第25-26 頁）。
（五）證人即與A 母於查獲當日一同進入被告居處之員警劉義中
      於偵查中證稱：查獲當日至少有5 個警察到被告居處，被
      告開門時，有看到甲○ 躺在床上，我們叫甲○ 起床，甲○ 
      本來有蓋棉被，棉被滑掉，下半身都沒有穿，當時甲○ 還
      傻笑，看起來神智不清，因為正常女生如果下半身沒有穿
      ，又有陌生人進來，應該會用棉被裹著，怕被別人看到，
      我跟甲○ 有四目相視，她還對我傻笑，我覺得很怪異，認
      為她神智不正常，我到被告居處直到甲○ 離開至少待15分
      鐘以上，我可以很明確說甲○ 絕對跟一般人不一樣，我和
      甲○ 沒什麼說到話，甲○ 好像也不太說話，看起來傻傻的
      ，用看的就覺得她怪怪的，另從監視器影像來看，甲○ 與
      被告之互動並不熱絡，看起來像是傻傻跟著被告走，我們
      進去被告居處時，甲○ 看起來很茫然，若被告與甲○ 是情
      侶，甲○ 在我們當場詢問被告時，也應該表示我們是情侶
      之類的話，但甲○ 都沒有這樣說等語（見偵續卷第89-91
      頁），可認即便從一般不具醫學專業也與甲 不相識之第
      三人，在與甲 短暫接觸後，也會立即發現甲 精神狀況與
      一般人有極大差別。
（六）又甲○ 前往驗傷，其精神狀態有些遲滯乙節，有亞東紀念
      醫院受理疑似性侵害事件驗傷診斷書可佐（不公開他卷第
      7-11頁）。復經函詢該院甲○ 於驗傷當時之狀態，該院函
      覆略以：甲○ 意識清楚但精神狀態不佳，有些沉默，有時
      沒有回答問題，其行為舉止穩定，但無法與人對視，可以
      點頭、搖頭回答問題，但是無法詳述，雖無語無倫次之情
      形，但有點恍神等情，有該院110 年1 月19日亞社工字第
      1100119005號函附卷可憑（見偵續卷第103-104 頁），可
      認甲 前揭精神疾病之症狀持續至驗傷時仍存在，而非短
      暫偶然發生之急性反應。
（七）依上各節，可知甲○ 於109 年5 月30日前後，係處於妄想
      型思覺失調症之發病狀態，有精神恍惚、表情僵硬、茫然
      、傻笑、無法切題對話、幻聽、思考混亂等病徵，且該病
      已影響甲○ 之判斷能力，使甲○ 對於人際間應有的界線、
      距離及防護能力均因病退化，而不知與陌生男子發生性交
      之意義及是否拒絕，足認甲○ 於案發時為有精神障礙之人
      而不知拒絕性交無訛。又參諸前揭勘驗內容，可見甲○ 於
      警方會同A 母進入被告居處時表情茫然，不知以棉被等物
      遮掩裸露之隱私部位，且面對A 母斥責被告時竟面露微笑
      等情，均顯與常人有異，鑑定證人林亮吟復證稱當時甲 
      處於發病狀態，一般人與甲○ 交談約10分鐘，即可察覺甲
      ○ 精神狀況、心智狀態有問題等情，核與證人劉義中證稱
      其與甲○ 於查獲當時之短暫相處，即可查覺甲○ 神智及精
      神狀態異於常人等情相符，佐以被告於案發當日與甲○ 之
      相處時間非短，及被告供稱為猥褻及性交行為前有與甲 
      對話，有觀察到甲○ 很安靜，並自承甲○ 確實不正常等語
      ，足認被告主觀上已知悉案發當時甲○ 有精神障礙之情形
      ，語言表達及理解能力均不及常人，對於外界事物判斷與
      認知能力亦較一般人為低，被告利用甲○ 不知抗拒性交之
      狀態，對甲○ 為猥褻、性交之行為，至為灼然。
三、綜上各情，堪認被告之任意性自白與事實相符，可以採信。
    從而，本案事證明確，被告犯行洵堪認定，應予依法論科。
四、論罪科刑
（一）核被告所為，係犯刑法第225 條第1 項乘機性交罪。被告
      為性交行為前，以手撫摸甲○ 胸部及下體之猥褻行為，係
      性交之階段行為，應為性交行為所吸收，不另論罪。
（二）被告之辯護人雖以被告侵犯甲○ 之時間甚短，犯罪情節尚
      輕，於準備及審理中坦承犯行，並有與甲○ 和解之意，足
      認被告有悔意，請依刑法第59條規定，酌減被告之刑等語
      。惟刑法第59條就法定最低度刑酌量減輕之規定，乃立法
      者賦予審判者之自由裁量權，俾就具體之個案情節，於宣
      告刑之擇定上能妥適、調和，以濟立法之窮。其既非常態
      ，適用上自應審慎，所具之特殊事由，猶需使一般人咸認
      有可憫恕之處，尚非得恣意為之，必須犯罪另有特殊之原
      因與環境，在客觀上足以引起一般同情，認為即使予以宣
      告法定最低度刑，猶嫌過重者，始有其適用（最高法院11
      0 年度台上字第112 號判決意旨參照）。經查，被告原與
      甲○ 互不認識，竟為滿足一己性慾，將外觀舉止明顯呈現
      有精神障礙之甲○ 帶至被告居處為猥褻及性交行為，其行
      為對甲○ 之身心造成莫大傷害，形同欺凌最弱小的人作為
      自身洩慾的工具，犯罪動機惡質，被告雖於準備及審理中
      坦承犯行，然其至今未能獲得甲○ 及其父母之諒解，又依
      被告犯罪情節，在客觀上尚不足以引起一般同情，並無宣
      告法定低度刑期猶嫌過重之情堪憫恕情節，自無適用刑法
      第59條規定酌減其刑之餘地。辯護人主張依刑法第59條規
      定酌減被告之刑，並無可採。
（三）爰以行為人之責任為基礎，審酌被告原與甲○ 互不認識，
      竟為滿足一己性慾，利用甲 因前揭精神障礙而不知抗拒
      之狀態，對甲○ 為猥褻行為，並性交得逞，對甲○ 之身心
      造成莫大傷害，也讓會同警方尋獲甲 ，親眼目睹甲 赤裸
      遭侵害之A母一生難以抹滅的愧疚與傷痛，被告惡性實屬
      重大，復斟酌被告於審理中自知事證明確終能坦承犯行，
      惟迄今未與甲○ 達成和解，賠償損害之犯後態度，暨被告
      自述大學畢業之教育程度，目前擔任保全，月收入約新臺
      幣（下同）25,000元，租屋每月需負擔8,500 元租金，不
      需扶養任何人等一切情狀，量處如主文所示之刑。
五、至扣案之藍色膠囊2 顆，為被告在西藥房購買之一般藥物，
    業據被告供述在卷（見本院卷第179 頁），並無證據證明與
    本案有關，爰不予宣告沒收，附此敘明。
據上論斷，應依刑事訴訟法第299 條第1 項前段，刑法第225 條
第1 項，判決如主文。
本案經檢察官洪湘媄提起公訴，檢察官朱曉群、張啟聰到庭執行
職務。
中　　華　　民　　國　110 　　年　　12　　月　　15　　日
                  刑事第二十庭　審判長法　官  蕭淳元

                                      法　官  陳宏璋

                                      法　官  黃園舒
以上正本證明與原本無異。
如不服本判決應於送達後20日內向本院提出上訴狀。
                                      書記官  羅文廷
中　　華　　民　　國　110   　年　　12　　月　　15　　日
附錄本案論罪科刑法條：
刑法第225條第1項
對於男女利用其精神、身體障礙、心智缺陷或其他相類之情形，
不能或不知抗拒而為性交者，處三年以上十年以下有期徒刑。